臺灣高等法院臺南分院刑事判決
110年度金上訴字第120號
上  訴  人  臺灣臺南地方檢察署檢察官
被      告  胡文奇



上列上訴人因被告恐嚇取財等案件，不服臺灣臺南地方法院109
年度簡上字第270號中華民國109年12月8日第一審判決（聲請簡
易判決處刑案號：臺灣臺南地方檢察署109年度偵字第2328號）
，提起上訴，本院判決如下：
    主  文
上訴駁回。
    理  由
一、聲請簡易判決處刑意旨略以：被告胡文奇能預見提供金融帳
    戶可助益財產犯罪，且掩飾、隱匿贓款匯入後提領致不知去
    向暨所在而妨礙查緝，竟基於洗錢及幫助恐嚇取財之不確定
    故意，於民國107年12月18日申辦彰化銀行帳號為000000000
    00000號之帳戶（下稱甲帳戶）後，於同日將甲帳戶存摺、
    提款卡暨密碼無償提供同案被告林羿君（所涉幫助恐嚇取財
    等犯行，經臺灣臺南地方檢察署檢察官另行提起公訴）使用
    ，並告知林羿君若有他人欲收購帳戶，得加以出售牟利等語
    。林羿君嗣因缺錢花用，乃於108年1月間某日，在臺南火車
    站以新臺幣（下同）8000元之代價，將甲帳戶之存摺、提款
    卡暨密碼售予不詳姓名之成年人「小胖」，容任其用以接收
    並提領恐嚇取財匯款，而掩飾、隱匿贓款之去向暨所在。嗣
    取得甲帳戶使用之不詳姓名成年人，基於意圖為自己不法所
    有之恐嚇取財犯意，於108年5月3日13時許，撥打電話予告
    訴人官順發，恫稱：欲贖回其賽鴿，須匯款8015元至指定帳
    戶等語，致告訴人官順發心生畏懼，於同日14時37分許，匯
    款8,015元至前揭帳戶，該款項旋遭人提領而不知去向暨所
    在，以致檢警無從追查，僅據報循線查獲被告胡文奇、同案
    被告林羿君。因認被告胡文奇涉有洗錢防制法第14條第1項
    之洗錢罪嫌及刑法第30條第1項、第346條第1項之幫助恐嚇
    取財罪嫌等語。
二、按犯罪事實應依證據認定之，無證據不得認定犯罪事實；不
    能證明被告犯罪者，應諭知無罪之判決，刑事訴訟法第154
    條第2項、第301條第1項，分別定有明文。次按事實之認定
    ，應憑證據，如未能發現相當證據，或證據不足以證明，自
    不能以推測或擬制之方法，為裁判基礎；且認定不利於被告
    之事實須依積極證據，苟積極證據不足為不利於被告事實之
    認定時，即應為有利於被告之認定；另認定犯罪事實所憑之
    證據，雖不以直接證據為限，間接證據亦包括在內，然而無
    論直接證據或間接證據，其為訴訟上之證明，須於通常一般
    之人均不致有所懷疑，而得確信其為真實之程度者，始得據
    為有罪之認定，倘其證明尚未達到此一程度，而有合理之懷
    疑存在，無從使事實審法院得為有罪之確信時，即應由法院
    為諭知被告無罪之判決（最高法院40年度台上字第86號、30
    年度上字第816號、76年度台上字第4986號判決意旨參照）
    。
三、本件公訴人認被告涉有上開罪嫌，無非係以被告於警詢及偵
    查中之陳述、證人即同案被告林羿君於警詢及偵查中之陳、
    證述、告訴人官順發於警詢之陳述，以及甲帳戶之開戶資料
    、交易明細查詢資料、網路ATM交易明細表等，為其主要論
    據。
四、不爭事實、被告辯解及本件爭點
　㈠不爭事實　
　　被告對其於107年12月18日申辦甲帳戶後，將甲帳戶存摺、
    提款卡暨密碼無償提供予同案被告林羿君使用；林羿君嗣因
    缺錢花用，乃於108年1月間某日，在臺南火車站，以8,000
    元之代價，將甲帳戶之存摺、提款卡及密碼售予真實姓名、
    年籍資料不詳，綽號「小胖」之成年人；之後，取得甲帳戶
    使用之不詳姓名成年人，於108年5月3日13時許，撥打電話
    予告訴人官順發，恫稱：欲贖回其賽鴿，須匯款8015元至指
    定帳戶等語，致告訴人官順發心生畏懼，於同日14時37分許
    ，匯款8015元至甲帳戶等事實，業據證人即同案被告林羿君
    證述、證人即告訴人官順發證述明確，復有甲帳戶之開戶資
    料、交易明細查詢資料、網路ATM交易明細表各1份附卷可稽
    ，此部分事實應堪認定。
  ㈡被告辯解
　  被告堅決否認有何洗錢、幫助恐嚇取財犯行，並辯稱：當初
    是林羿君說她的帳戶變成警示帳戶，只能用男朋友的帳戶，
    但她的男朋友會盜領帳戶內的錢；伊本來要向朋友賴信鴻借
    帳戶給林羿君使用，但賴信鴻不願意借，伊才申辦甲帳戶借
    給林羿君使用，但沒說可以賣給別人，林羿君也對其保證不
    會做非法使用，其當時不知道林羿君會將甲帳戶賣給別人云
    云。
　㈢本件爭點
　1.按交付金融帳戶而幫助詐欺（恐嚇取財）罪之成立，必須幫
    助人於行為時，明知或可得而知，被幫助人將會持其所交付
    之金融帳戶，作為利用工具，向他人行詐（恐嚇取財），使
    他人匯入該金融帳戶，而取得財物；反之，如非基於自己自
    由意思而係因遺失、被脅迫、遭詐欺等原因而交付者，因交
    付金融帳戶之人並無幫助犯罪之意思，亦非認識收受其金融
    帳戶者將會持以對他人從事詐欺取財（恐嚇取財），則其單
    純受利用，尚難以幫助詐欺取財（恐嚇取財）罪責相繩。具
    體而言，倘若被告因一時疏於提防、受騙，輕忽答應，將其
    帳戶金融卡及密碼交付他人，不能遽行推論其有預見並容任
    詐欺取財（恐嚇取財）犯罪遂行的主觀犯意（最高法院108
    年度台上字第115號判決意旨參照）。
　2.提供金融帳戶予他人使用之原因不只一端，蓄意犯罪者固然
    不少，因被騙、遺失而成為被害人，或單純借予他人使用之
    情形，亦所在多有，非必出於幫助他人實施犯罪之故意，是
    被告提供帳戶之行為是否成立犯罪，仍應綜合考量其提供之
    原因等因素後加以判斷，不能單以被告所持有之帳戶資料交
    付他人後，淪為犯罪集團使用，即認被告係以洗錢或幫助犯
    罪之意思提供帳戶。
　3.故本件被告是否有公訴人所指洗錢、幫助恐嚇取財犯行，其
    應審酌者為依公訴人所提出之證據，是否足以認定被告確有
    為該些犯行之主觀犯意達一般人可得確信其為真實之程度。
五、本院之判斷
　㈠證人賴信鴻證稱：二年前的12月，被告與林羿君有去伊家，
    被告說要跟伊借帳戶給林羿君轉帳、存錢使用，因為林羿君
    的公司要匯錢，怕被別人領走，林羿君也有說她不可能做壞
    事，只是要存錢、領錢，看伊可不可以把帳戶借給她；因為
    被告與林羿君都在一起，每天出出入入，很晚了都在一起，
    伊就跟被告說你們關係比較好，被告自己借就好，不要跟伊
    借等語，以及證人林羿君證稱：伊有一個帳戶被列為警示帳
    戶，甲帳戶是被告與伊一起去申請，存摺由被告領取，提款
    卡則由伊領取，因為被告喜歡伊，甲帳戶申請下來後就由伊
    使用等語（偵2328卷9-11頁），由上開證人證述觀之，林羿
    君確有帳戶被列為警示帳戶無法使用，且林羿君請賴信鴻出
    借帳戶時，確實也向賴信鴻表示不會供作非法使用，僅會作
    為存、提款使用，足見被告辯稱：當初是林羿君說她的帳戶
    變成警示帳戶，只能用男朋友的帳戶，但她男友會盜領帳戶
    內的錢，所以才申辦甲帳戶借給林羿君使用等語，應有所據
    。
　㈡證人林羿君雖於偵查中證稱：因為被告喜歡伊，就主動將甲
    帳戶之存摺、提款卡交給伊使用，伊就收下來了，被告說如
    果有人要買帳戶，可以出售，出售的錢全部都給伊使用等語
    （偵2328卷9頁）。然林羿君所證「被告有告知伊可以出售
    甲帳戶」乙節，為被告所否認，且細繹證人林羿君之證述，
    其原在警詢稱：被告不知情等語（警8609卷9頁），係在偵
    查中被詢及有無經被告同意或告訴被告時，才回答稱：其未
    告訴被告，但被告應該知道，因為被告當時告訴我，如果有
    人要買帳戶，可以賣給他云云，於檢察官進而詢問何以與警
    詢上開證述不同時，才回答說：警詢所述「不知情」是指被
    告說甲帳戶可以賣，但被告不知道賣給小胖（偵2328卷9頁
    ），證人林羿君有關被告是否知情之證述，先後不一，非無
    矛盾可指，且其所解釋何以證述先後不一之理由，亦不合常
    情，其所為不利被告之證述，憑信性有疑。再參酌證人林羿
    君就胡文奇何以會交付甲帳戶供其使用乙節，竟證稱：不知
    道，且其未詢問胡文奇原因，就收下存摺等物云云（偵2328
    卷9-11頁），此不僅與一般人不致無由向他人借帳戶之常情
    有違，且與前述其向證人賴信鴻請求出借帳戶時，一再稱借
    帳戶係為供己存、匯款之情迥異，故證人林羿君之證述，不
    無為規免自己刑事或民事責任而避重就輕之嫌，益徵其憑信
    性有疑。況申辦金融帳戶之目的，一般係供進、出款項之用
    ，帳戶「本身」並無財產價值，少有人會當作「禮物」贈與
    他人，縱使犯罪集團會出錢收購作為人頭帳戶使用，但充其
    量只是檯面下的交易，不是想賣就有人收購，未必均可順利
    出售他人，被告若欲討好林羿君，大可直接贈與金錢，或逕
    自將甲帳戶出售後，將價金交給林羿君，其以贈與帳戶之方
    式，讓林羿君自己找尋管道出售獲利，實屬迂迴又不切實際
    之作法，並不合理。因此，證人林羿君上開不利被告之證述
    ，憑信性有疑，尚難以此即對被告為不利認定。
　㈢按詐騙集團詐騙手法日益翻新，政府機關、金融機構、電視
    新聞及報章雜誌，對於詐騙集團詐騙手法亦大肆報導，極力
    勸導民眾應多加注意防範，以免上當被騙，然仍屢屢傳出一
    般民眾遭到詐騙集團詐騙之消息，其中不乏學歷良好、職業
    收入優渥者，亦不乏受騙之原因甚不合常情輕易可以辨識者
    ，是若一般人會因詐騙集團成員言詞相誘而陷於錯誤，進而
    交付鉅額財物，則金融帳戶持有人因某種原因陷於錯誤，進
    而交付提款卡、密碼等資料，當有可能，尚不能以理性第三
    人之智識經驗為基準，推論「所有人」都具有相同之警覺程
    度。本件依證人賴信鴻證述，林羿君向賴信鴻借用帳戶時，
    確實一再保證僅作個人存匯用途，故被告辯稱：林羿君一再
    表示僅供個人存匯使用等語，應有所據。再依據證人賴信鴻
    、林羿君證述，被告與林羿君熟識，被告亦自承其當時因車
    禍住院，林羿君前往照顧，故二人當時應有特殊情感，而林
    羿君又確實向賴信鴻借用帳戶遭拒，是以，被告得知上述各
    情後，囿於彼此之情誼，未能理性分析，即遽信林羿君保證
    只供個人存匯款之說詞，將甲帳戶資料交予林羿君使用一事
    ，非無可能，自難逕以理性第三人之標準，認定被告於交付
    當時，必有預見甲帳戶會被作為恐嚇取財犯罪使用。
　㈣檢察官雖以被告自承其母親不讓其提供存摺、提款卡等物給
    朋友使用，因為有風險，其母親會罵，及證人賴信鴻證稱：
    被告與林羿君來借帳戶時，伊有跟被告說林羿君是在騙人的
    等語，認被告應知提供帳戶存摺等物給林羿君使用，將有供
    作他人不法使用之風險，被告仍提供甲帳戶之存摺等物，且
    未加管控，其有幫助恐嚇取財及洗錢之不確定犯意。惟查，
    被告母親與證人賴信鴻上開言詞，固會讓被告心有警覺，然
    被告與林羿君相識，且林羿君當時對住院之被告有照顧之恩
    ，加以林羿君又稱借用之帳戶僅供個人存匯款使用，被告本
    於其與林羿君之情誼，基於幫忙林羿君之意，而選擇相信林
    羿君帳戶不會供作他人使用之說詞，提供甲帳戶存摺等物給
    林羿君，非不合理。另甲帳戶存摺在107年12月18日申辦後
    ，即由林羿君收受，提款卡則由被告出具代領委託書後，由
    林羿君於107年12月27日領取，有彰化銀行客戶基本資料查
    詢、存摺存款帳號資料及交易明細、金融卡領用收據暨代領
    委託書等資料在卷可查（警8609卷19-23、27頁）；而被告
    於林羿君領取金融卡2日後（即107年12月29日）即因案入監
    ，執行假釋經撤銷之殘刑迄今，有臺灣高等法院被告前案紀
    錄表在卷可查。因此，被告縱有意控管其交付林羿君之帳戶
    使用或請求返還，亦無從控管與請求，自不能以事後被告未
    控管出借之帳戶使用狀況或未請求返還而對被告為不利之認
    定。從而，本院認不能僅以被告母親不讓被告出借帳戶予友
    人，證人賴信鴻曾經提醒被告不要為林羿君所騙，及被告事
    後未控管出借之帳戶使用等情，即推論被告係以幫助恐嚇取
    財及洗錢之不確定故意，將甲帳戶交予同案被告林羿君。
　㈤綜上所述，本案依公訴人所提出之證據，尚不能證明被告有
    幫助恐嚇取財及洗錢之犯意，達可確信其為真實之程度，自
    應對被告為無罪之判決。
六、駁回上訴之理由
　㈠原判決以檢察官所提出之證據，僅能證明被告將甲帳戶交給
    同案被告林羿君後，同案被告林羿君將甲帳戶出售予「小胖
    」，某恐嚇取財集團復以甲帳戶作為恐嚇取財犯行之人頭帳
    戶使用而已，並無法證明被告有以甲帳戶幫助他人實施恐嚇
    取財或洗錢之主觀犯意，因而撤銷原審簡易法庭對被告所為
    之有罪判決，核其認事用法並無不當。
　㈡檢察官上訴雖以證人賴信鴻業已提醒不要將帳戶借予他人，
    及被告知悉林羿君帳戶業經通報為警示帳戶，應可見林羿君
    使用帳戶之過往經歷啟人疑竇，且被告與林羿君僅為朋友關
    係，出借甲帳戶並提供提款卡、密碼後，被告無法掌控，顯
    有幫助恐嚇取財之不確定故意，並據以指摘原審判決被告無
    罪為不當。
　㈢惟查：
　1.就何以不能僅以被告母親不讓被告出借帳戶及證人賴信鴻曾
    經提醒被告不要為林羿君所騙，及被告事後未控管出借之甲
    帳戶使用或請求返還，即推論被告係以幫助恐嚇取財及洗錢
    之不確定故意，將甲帳戶交予同案被告林羿君等情，業經本
    院論述如前，檢察官以此指摘原判決不當，應無理由。
　2.又林羿君帳戶列為警示帳戶，無法存、領款項，此為林羿君
    持以向被告借用甲帳戶之理由，而被告何以交付上述帳戶予
    林羿君，除林羿君告知帳戶被列為警示帳戶無法使用，需要
    其他帳戶存、提款外，亦因被告相信林羿君僅會將帳戶供己
    使用之說詞，故不能以林羿君使用帳戶紀錄遽對被告為不利
    認定，檢察官此部分上訴亦無理由。
　3.另被告於林羿君取得上述帳戶提款卡2日後，業因案入監服
    刑，並執行撤銷假釋後之殘刑迄今，被告實際上無從控管林
    羿君上述帳戶之使用，已如前述，林羿君違反其僅供己使用
    之承諾而出售甲帳戶之時間，亦在被告在監執行時，被告亦
    無從探知該情，自不能以被告事後未約束林羿君使用甲帳戶
    之方式，及未向林羿君索回甲帳戶等情，而推論被告可預見
    該帳戶將提供他人不法使用，仍容任他人使用，故檢察官此
    部分上訴，亦無理由。
  ㈣綜上所述，檢察官上訴無理由，應予駁回。
七、退併辦部分
　㈠移送併辦意旨略以：某擄鴿勒贖集團取得被告交付之甲帳戶
    後，於108年5月11日11許前之不詳時間，以不詳方式，捕捉
    告訴人劉醇宗之賽鴿，並於同年月11日、12日、17日，多次
    以電話撥打方式聯繫告訴人劉醇宗，向其恫稱：須付贖款8,
    020元贖回賽鴿等語，告訴人劉醇宗遂於同年月21日以自動
    櫃員機匯款10元至甲帳戶。因認被告此部分所為，亦同時涉
    犯刑法第30條第1項前段、第346條第3項之幫助恐嚇取財未
    遂罪嫌等語。
　㈡按檢察官就未據起訴之部分，認與本案有裁判上一罪關係函
    請法院併辦，此項公函非屬訴訟上之請求，其目的僅在促使
    法院之注意，法院如併同審理，固係審判上不可分法則之適
    用所使然，如認不成立犯罪或無裁判上一罪關係，自不能併
    予裁判，而僅須說明其理由及無從併辦之意旨即可（最高法
    院92年度台上字第3276號、第3102號判決意旨參照）。查本
    案被告已經本院諭知無罪之判決，是檢察官移送併辦部分，
    與本案並無實質上一罪或裁判上一罪關係，無從併為審理，
    應退回由檢察官另行處理。
據上論斷，應依刑事訴訟法第368條判決如主文。
本案經檢察官吳毓靈聲請以簡易判決處刑，檢察官廖舒屏提起上
訴，檢察官鄭益雄到庭執行職務。
中　　華　　民　　國　　110 　年　　4 　　月　　29　　日
                  刑事第六庭    審判長法　官  張瑛宗
                                      法　官  李秋瑩
                                      法　官  林坤志
以上正本證明與原本無異。
檢察官如不服本判決應於收受本判決後20日內向本院提出上訴書
，其未敘述上訴理由者並得於提起上訴後20日內向本院補提理由
書。（但應受刑事妥速審判法第9條第1項規定之限制）
被告不得上訴。
　　　　　　　　　　　　　　　　　　  書記官 凌昇裕　 　
中　　華　　民　　國　　110 　年　　4 　　月　　29　　日
本案附錄法條：
刑事妥速審判法第9條第1項：
除前條情形外，第二審法院維持第一審所為無罪判決，提起上訴
之理由，以下列事項為限：
一判決所適用之法令牴觸憲法。
二判決違背司法院解釋。
三判決違背判例。